臺灣高等法院民事判決
110年度重上字第136號
上  訴  人  鄭鈺穎  
訴訟代理人  呂文正律師
複  代理人  蔣子嫣律師
參  加  人  葉文芩  
            鄭林恩  
兼  上二人            
訴訟代理人  鄭林昕  
被  上訴人  鄭昭福  
            鄭昭湟  
兼  上二人
訴訟代理人  鄭昭治  
參  加  人  鄭素華  
            鄭美華  
            鄭麗華  
            鄭仿借  
            
上列當事人間請求清償欠款等事件，上訴人對於中華民國109年
10月23日臺灣新北地方法院109年度重訴字第306號第一審判決提
起上訴，並為訴之追加，本院於110年12月29日言詞辯論終結，
判決如下：
    主      文
上訴、追加之訴及假執行之聲請均駁回。
第二審（含追加之訴）訴訟費用由上訴人負擔。　　
    事實及理由
壹、程序方面：
一、按當事人得於訴訟繫屬中，將訴訟告知於因自己敗訴而有法
    律上利害關係之第三人；就兩造之訴訟有法律上利害關係之
    第三人，為輔助一造起見，於該訴訟繫屬中，得為參加，民
    事訴訟法第65條第1項、第58條第1項分別定有明文。本件上
    訴人於原審起訴請求被上訴人（以下逕稱各被上訴人姓名，
    全體合稱被上訴人），給付如附表一所示七間未經保存登記
    房屋（下稱系爭房屋）之租金，因被上訴人抗辯：系爭房屋
    由同家族鄭清富等六房在如附表二所示共有土地（下稱系爭
    土地）上出資興建後出租收益，相關事宜共推管理人統籌處
    理，租金則由六房平均分配，上訴人與鄭素華、鄭美華、鄭
    麗華、鄭仿借等4人（下稱鄭素華4人）及葉文芩、鄭林恩、
    鄭林昕等3人（下稱葉文芩3人）均為大房成員，大房得受分
    配之租金應由何人收取，應由大房成員協商決定等語，故應
    認鄭素華4人及葉文芩3人對於本件訴訟之結果具有法律上利
    害關係，本院爰將本件訴訟告知前述等人（見本院卷㈠第183
    -184頁、㈡第37-38頁），並據鄭素華4人、葉文芩3人分別為
    輔助被上訴人、上訴人而聲明參加訴訟（見本院卷㈠313-320
    頁、㈡135-141頁），經核於法並無不合，應准其等參加。
二、按第二審訴之變更或追加，非經他造同意不得為之，但請求
    之基礎事實同一者，不在此限，民事訴訟法第446條第1項、
    第255條第1項第2款定有明文。上訴人於本院將其在原審請
    求內容列為先位之訴，另追加備位之訴，請求：㈠鄭昭治應
    給付上訴人新臺幣（下同）196萬元，及自上訴理由狀繕本
    送達翌日起至清償日止，按年息5%計算之利息；㈡鄭昭治應
    自上訴理由狀繕本送達翌日起，至上訴人委任鄭昭治出租管
    理系爭房屋之委任關係終止之日止，按月於每月15日給付上
    訴人98,000元，及自各期應給付之翌日起至清償日止，按年
    息5%計算之利息；㈢願供擔保請准宣告假執行（見本院卷㈠第
    48、119-120、158頁）。經核新訴之內容與舊訴係基於同一
    基礎事實，合於前開規定，應予准許。
貳、實體方面：　　　　　　
一、上訴人主張：
　㈠系爭房屋為伊與他人共有，各共有人分別委任被上訴人處理
    出租系爭房屋事宜，並約定被上訴人應每月將所收得之租金
    按各共有人比例分配，且每年歲末年終另加給一個月租金收
    益。依此方式計算，伊自107年起迄今，每月得分配租金8萬
    元，另於每年歲末年終再領得8萬元。詎被上訴人自108年8
    月起拒絕給付伊系爭房屋之租金，爰依民法第541條第1項規
    定，請求被上訴人連帶給付108年8月至109年2月止之租金64
    萬元及自起訴狀繕本送達之翌日起加計法定遲延利息；併依
    民事訴訟法第246條規定，請求被上訴人自起訴狀繕本送達
    翌日起，至伊委任被上訴人出租管理系爭房屋之委任關係終
    止之日止，每年1至11月按月於每月15日連帶給付8萬元，另
    於每年12月15日連帶給付16萬元，及均自各期應給付之翌日
    起加計法定遲延利息。
　㈡如鈞院認伊並非與被上訴人均成立委任契約，依系爭房屋租
    賃契約書（下稱系爭契約書）所載，亦應認伊係與鄭昭治單
    獨成立委任契約，且依系爭契約書所載租金收益，可知出租
    人每月可分配租金98,000元，爰備位依民法第541條第1項規
    定，請求鄭昭治給付自108年8月至109年3月之租金196萬元
    ，及自上訴理由狀繕本送達翌日起加計法定遲延利息；併依
    民事訴訟法第246條規定，請求鄭昭治自上訴理由狀繕本送
    達翌日起，至伊委任鄭昭治出租管理系爭房屋之委任關係終
    止日止，按月於每月15日給付98,000元，及均自各期應給付
    翌日起加計法定遲延利息等語。　
二、葉文芩3人陳述略以：伊之家族均有重男輕女觀念，故鄭林
    恩、鄭林昕於祖母鄭黃月裡、父親鄭昭錫死後，亦均尊重家
    族慣例未繼承房產，其父、祖所留房產及租金皆係由上訴人
    取得。又依被上訴人所提財產報表，租金收益僅扣繳房屋稅
    ，足證租金收益不包含出租系爭房屋基地之對價等語。
三、被上訴人抗辯：系爭房屋係由鄭清富等六房兄弟在系爭土地
    上出資興建後出租收益，並共推管理人統籌處理，租金由六
    房平均分配。上訴人為大房成員，因大房成員間就租金收取
    權益，在上訴人父親鄭昭錫及祖母鄭黃月裡去世後，迄今仍
    有爭執，迭經現任管理員之伊等告知大房應儘快協商未果，
    是於大房之租金權益未協商確認前，上訴人單獨請求伊給付
    租金收益，應無理由等語。
四、鄭素華4人陳述：上訴人之母葉文芩及其妹鄭林昕曾於108年
    12月30日家族共有資產出租年度會議中，代表上訴人表達認
    同系爭租金係包含土地租金之理念，並同意凡大房涉及六房
    共有房產出租之相關權利人得分配租金之金額，可參酌土地
    法第97條、第148條之精神計算，故上訴人主張其可單獨領
    取大房之租金收益，並不可採等語。　　
五、原審為上訴人敗訴之判決，上訴人提起上訴，上訴聲明為：
    ㈠原判決廢棄；㈡被上訴人應連帶給付上訴人64萬元，及自起
    訴狀繕本送達翌日起至清償日止，按年息5%計算之利息；㈢
    被上訴人應自起訴狀繕本送達翌日起，至上訴人委任被上訴
    人出租管理系爭房屋委任關係終止之日止，按年度於每年1
    月至11月間，於每月15日連帶給付上訴人8萬元，及自各期
    應給付之翌日起至清償日止，按年息5%計算之利息；㈣被上
    訴人應自起訴狀繕本送達翌日起，至上訴人委任被上訴人出
    租管理系爭房屋委任關係終止之日止，按年度於每年12月15
    日連帶給付上訴人16萬元，及自各期應給付之翌日起至清償
    日止，按年息5%計算之利息；㈤願供擔保請准宣告假執行；
    並追加如前述備位之訴。被上訴人答辯聲明：㈠上訴及追加
    之訴均駁回；㈡如受不利判決，願供擔保請准宣告免為假執
    行。
 六、上訴人先位之訴依民法第541條第1項規定請求被上訴人連
     帶給付租金，乃以其於104年間與被上訴人成立委任契約，
     約定由被上訴人為其處理系爭房屋出租事宜，被上訴人依
     約負有自107年起，於每月15日給付其租金8萬元，並於同
     年年底加給8萬元之義務等語，為其論據（見原審卷第136
     頁、本院卷㈠第50頁、卷㈡第103頁）。被上訴人固不爭執其
     等確有受任處理出租系爭房屋等事宜，惟否認係與上訴人
     個人締約，並認其等因受任所收取之租金，並非單純出租
     系爭房屋之對價。本院基於下列事證，認上訴人之請求並
     無理由：
　 ㈠被上訴人就其等受任處理系爭房屋出租等相關事務之緣由及
     受任事項，陳稱：75、76年間鄭清富、鄭玉龍、鄭玉圳、
     鄭玉成、鄭玉輝、鄭玉峰等6兄弟，在共有之系爭土地上共
     同出資興建系爭房屋，其等就系爭房地之權利持分各為1/6
     。系爭房屋為鐵皮廠房，向來出租他人收取報酬。為避免
     因日後繼承致產權趨於複雜，六房在93年間決議辦理系爭
     土地之合併、分割，系爭房屋則因坪數不一且無法辦理保
     存登記而未同時進行變更；當時六房曾約定除繼續維持將
     系爭房地委由專人管理之作法外，並承諾在未取得六房多
     數權利持分決議前，不得私自處分共有資產。100年7月間
     ，因系爭房地原管理人鄭玉峰病逝，經六房決議改委任其
     等依過去慣例及93年間六房之承諾與決議，管理家族共有
     資產出租暨維護事宜，所收取之租金要扣掉修繕的保留款
     及家族共同事項（例如：年節聚餐、處理祖墳）之支出，
     按月平均分配給六房，剩下的才會在年底加發等語（見原
     審卷第81-82、356頁）。
 　㈡查兩造均同認其等均為鄭清富等六房兄弟之後人，上訴人為
     大房成員等情。上訴人並自認系爭房地原為鄭清富等六房
     兄弟共有，約定由鄭玉峰為管理人之事實（見本院卷㈠第54
     頁）。再觀諸系爭房屋稅籍記錄表、系爭土地登記謄本、
     異動清冊、被上訴人所製作且為上訴人不爭執之系爭房地
     持有人數及面積表格（見原審卷第51-80、97、153-193頁
     、本院卷㈠第213-260頁），亦可確認系爭房屋登記之稅籍
     確為兩造家族六房共有，及系爭土地在93年合併、分割後
     分配予六房個別持有或共有，六房就系爭房地權利各1/6。
     此外，上訴人提出之108年租金對帳記錄（見原審調字卷第
     31-39頁）亦顯示，被上訴人受任管理事務所得租金收益，
     除按月平均分配予六房收取外，另用以支付系爭土地瀝青
     鋪設及車格畫線、家族聚餐、掃墓費用、奠儀等家族共同
     事項之費用。再佐以上訴人之母葉文芩於本院作證時陳稱
     ：其在70年與鄭清富之子鄭昭錫結婚，婚後鄭清富有在與
     兄弟共有之土地上興建系爭房屋出租收益，租金由6個兄弟
     平均分配（見本院卷㈡第49頁），及上訴人亦不爭執鄭清富
     90年間過世後，大房成員即上訴人之父鄭昭錫、上訴人之
     祖母鄭黃月裡仍續受租金分配之事實，堪認被上訴人主張
     其等係在100年7月間即經六房決議，受任為家族處理共有
     資產管理事務乙節屬實（下稱家族委任契約）。上訴人主
     張其係在104年間與被上訴人另行成立委任契約（下稱兩造
     委任契約），由系爭房屋所有權人個別委任被上訴人處理
     出租系爭房屋事務云云，既為被上訴人所否認，上訴人復
     未能舉證以實其說，自難認兩造間有上訴人所指兩造委任
     契約存在，上訴人依民法第541條第1項「受任人因處理委
     任事務，所收取之金錢，應交付於委任人」之規定，請求
     被上訴人連帶給付108年8月至109年2月止之租金64萬元，
     及自起訴狀繕本送達翌日起至兩造委任關係終止之日止，
     按月連帶給付8萬元，另於每年12月15日連帶給付16萬元，
     即非有據。
　 ㈢上訴人一再主張系爭房屋與系爭土地乃獨立之不動產，系爭
     房屋出租所得租金應由共有人受領；大房就系爭房屋之應
     有部分均為其所有，故被上訴人「依約」應按月連帶給付
     其租金云云。惟被上訴人係於100年間受兩造家族六房委任
     ，處理共有資產管理事務，業經本院認定如前。該家族委
     任契約，與上訴人主張之兩造委任契約，即「上訴人在104
     年間以系爭房屋共有人身分，與被上訴人成立委任契約，
     約定由被上訴人受任為上訴人處理系爭房屋出租事宜」，
     顯然並非相同之債權契約，亦非同一訴訟標的。上訴人既
     無法證明兩造間有兩造委任契約存在，則其在本件訴訟依
     該兩造委任契約所為之請求，即乏依據。上訴人前開主張
     ，核係將家族委任契約與兩造委任契約混為一談，誠屬無
     稽。
　 ㈣至於依據前述家族委任契約，就兩造家族大房得受分配之租
     金收益，應給付予何人一節，被上訴人陳稱：各房所得分
     配租金，無論是以匯款或採現金交付，歷年來均循慣例相
     互信任或依各房自行協調入帳（見原審卷第82頁），各房
     內部如何分配，與管理人無關，由各房自行協調。本件係
     因大房其他成員（即鄭素華4人），就該房所得租金應由何
     人受領尚有爭執，故其等不願將大房所得租金給付予上訴
     人等語（見本院卷㈠第78、79頁），業已表明係因大房成員
     迄今無法確認該房分配租金之權益歸屬，其等方無法逕將
     大房應得租金，交付予上訴人。是上訴人倘欲依該家族委
     任契約請求被上訴人給付大房應得租金，即應證明其為該
     房成員中有權受領租金之人。上訴人固以其於大房成員鄭
     昭錫（即上訴人之父）過世後，即取得系爭房屋事實上處
     分權應有部分1/6，做為其為大房應得租金受領權人之論據
     。惟兩造均同認附表二編號⒈至⒎所示土地為系爭房屋之基
     地，編號⒏所示土地則做為私設巷道，供系爭房屋承租人使
     用等事實（見原審卷第324、335、337、360頁），顯然兩
     造家族係將系爭房地視為一體共同利用，則依家族委任契
     約之約定內容，系爭房屋出租所得租金，是否僅系爭房屋
     共有人方能分配，或系爭房地共有人均有權分配，非無疑
     問。再者，兩造家族大房成員鄭清富、鄭昭宗、鄭昭錫、
     鄭黃月裡自90年起相繼過世（見原審限閱卷、本院卷㈠第16
     5頁戶籍資料），該房就系爭房地應有部分1/6，經陸續辦
     理繼承及贈與登記，目前上訴人及鄭素華4人、葉文芩3人
     均為大房所有系爭土地之共有人（見原審卷第159-163、18
     1-185、189、193頁土地登記謄本），上訴人並未能舉證證
     明大房成員間，確有該房應得租金皆由系爭房屋共有人受
     領之約定，亦難遽認上訴人確為該房應得租金之受領權人
     ，併予指明。
七、上訴人備位之訴主張其在108年至109年間，與鄭昭治單獨成
    立委任契約，由上訴人和訴外人鄭玉龍、鄭昭欽、鄭玉輝、
    鄭昭聖共同委任鄭昭治處理系爭房屋出租事宜，鄭昭治依約
    應按月給付其租金98,000元，故其得依民法第541條第1項規
    定，請求鄭昭治給付108年8月至109年3月之租金196萬元，
    及自上訴理由狀繕本送達翌日起至委任關係終止日止，按月
    於每月15日給付98,000元云云（見本院卷㈡第103頁），亦為
    鄭昭治所否認。上訴人就其前開主張，係以鄭昭治以管理人
    身分，處理家族共有資產管理事務時所簽署之系爭契約書為
    憑（見原審卷第199-258頁）。惟鄭昭治固以出租人代理人
    之身分與他人簽署系爭契約書，然其主張此係為執行家族委
    任契約受任處理之事務（即管理家族共有資產、支付家族共
    同費用並分配各房應得租金，見原審卷第393頁），應屬可
    信。上訴人並未舉證證明其與鄭昭治在系爭契約書簽署時，
    即就上訴人單獨委任鄭昭治處理系爭房屋出租事宜達成意思
    合致，斷難認為其與鄭昭治間另單獨成立委任契約。則其以
    該委任契約為據，請求鄭昭治為前開給付，亦屬無理。
八、綜上所述，上訴人先位之訴依民法第541條第1項規定，請求
    被上訴人應連帶給付上訴人64萬元，及自起訴狀繕本送達翌
    日起至清償日止，按年息5%計算之利息；被上訴人應自起訴
    狀繕本送達翌日起，至上訴人委任被上訴人出租管理系爭房
    屋委任關係終止之日止，按年度於每年1月至11月間，於每
    月15日連帶給付上訴人8萬元，及自各期應給付之翌日起至
    清償日止，按年息5%計算之利息；被上訴人應自起訴狀繕本
    送達翌日起，至上訴人委任被上訴人出租管理系爭房屋委任
    關係終止之日止，按年度於每年12月15日連帶給付上訴人16
    萬元，及自各期應給付之翌日起至清償日止，按年息5%計算
    之利息，非屬正當，不應准許。從而原審所為上訴人敗訴之
    判決，並無不合。上訴論旨指摘原判決不當，求予廢棄改判
    ，為無理由，應駁回其上訴。又上訴人追加備位之訴，依民
    法第541條第1項規定，請求鄭昭治給付上訴人196萬元，及
    自上訴理由狀繕本送達翌日起至清償日止，按年息5%計算之
    利息；鄭昭治應自上訴理由狀繕本送達翌日起，至上訴人委
    任鄭昭治出租管理系爭房屋之委任關係終止之日止，按月於
    每月15日給付上訴人98,000元，及自各期應給付之翌日起至
    清償日止，按年息5%計算之利息，亦無理由，不應准許；其
    假執行之聲請失所附麗，應併予駁回。
九、本件事證已臻明確，兩造其餘之攻擊或防禦方法及所用之證
    據，經本院斟酌後，認為均不足以影響本判決之結果，爰不
    逐一論列，附此敘明。
十、據上論結，本件上訴及追加之訴均無理由，爰判決如主文。
       
中　　華　　民　　國　　111 　年　　1 　　月　　19　　日
                  民事第十二庭  
                      審判長法  官  陳秀貞
                            法  官  蔡世芳
                            法  官  陳婷玉

附表一：
編號 房屋門牌號碼 ⒈ 新北市○○區○○街00巷000號 ⒉ 新北市○○區○○街00巷000號 ⒊ 新北市○○區○○街00巷000號 ⒋ 新北市○○區○○街00巷000號 ⒌ 新北市○○區○○街00巷000號 ⒍ 新北市○○區○○街00巷000號 ⒎ 新北市○○區○○街00巷000號 

附表二：
編號 土地地號 ⒈ 新北市○○區○○段00地號 ⒉ 新北市○○區○○段00地號 ⒊ 新北市○○區○○段00地號 ⒋ 新北市○○區○○段00地號 ⒌ 新北市○○區○○段00地號 ⒍ 新北市○○區○○段00地號 ⒎ 新北市○○區○○段00地號 ⒏ 新北市○○區○○段00地號 
正本係照原本作成。
如不服本判決，應於收受送達後20日內向本院提出上訴書狀，其
未表明上訴理由者，應於提出上訴後20日內向本院補提理由書狀
（均須按他造當事人之人數附繕本）上訴時應提出委任律師或具
有律師資格之人之委任狀；委任有律師資格者，另應附具律師資
格證書及釋明委任人與受任人有民事訴訟法第466 條之1第1項但
書或第2項所定關係之釋明文書影本。如委任律師提起上訴者，
應一併繳納上訴審裁判費。
中　　華　　民　　國　　111 　年　　1 　　月　　20　　日

  　　　　　　　　　　　　　書記官  陳盈璇